【裁判字號】    98,審事聲,37
【裁判日期】    981230
【裁判案由】    聲明異議
【裁判全文】
臺灣高雄地方法院民事裁定            98年度審事聲字第37號
異  議  人  戊○○
異  議  人  甲○○
兼上一人指定送達代收人   1
相  對  人  高雄縣大社鄉農會
即債權人
法定代理人  乙○○
訴訟代理人  丙○○
上列當事人間拍賣抵押物等強制執行事件，異議人對於中華民國
98年4 月2 日本院民事執行處司法事務官所為97年度司執字第32
748號裁定提出異議，本院裁定如下：
    主  文
原裁定廢棄。
    理  由
一、按強制執行事件，由法官或司法事務官命書記官督同執達員
    辦理之。本法所規定由法官辦理之事項，除拘提、管收外，
    均得由司法事務官辦理之。強制執行法第3 條及法院組織法
    第17條之2 第1 項第2 款分別定有明文。又當事人或利害關
    係人，對於執行法院強制執行之命令，或對於執行法官、書
    記官、執達員實施強制執行之方法，強制執行時應遵守之程
    序，或其他侵害利益之情事，得於強制執行程序終結前，為
    聲請或聲明異議；前項聲請或聲明異議，由執行法院裁定之
    。亦為強制執行法第12條第1 項、第2 項所明定。則依上開
    條文規定，司法事務官於強制執行程序中就當事人或利害關
    係人依第12條所為之聲請或聲明異議，自得立於執行法院之
    地位先為准駁之裁定（處分）。次按司法事務官處理事件所
    為之處分，與法院所為者有同一之效力。當事人對於司法事
    務官處理事件所為之終局處分，得於處分送達後10日之不變
    期間內，以書狀向司法事務官提出異議。司法事務官認前項
    異議有理由時，應另為適當之處分；認異議為無理由者，應
    送請法院裁定之。法院認第一項之異議為有理由時，應為適
    當之裁定；認異議為無理由者，應以裁定駁回之。民事訴訟
    法第240 之3 條及第240 之4 條亦分別定有明文。本件異議
    人係對本院民事執行處司法事務官所為之執行處分聲明異議
    ，司法事務官認其異議無理由而送請本院為裁定，經核與上
    開條文規定要件及意旨相符，尚無處理程序或權限上之瑕疪
    ，先予說明。
二、異議意旨略以：本件拍賣公告編號5 之土地上建物即大社鄉
    ○○段245 建號門牌號碼為高雄縣大社鄉○○路80巷56號（
    下稱系爭建物）係於民國94年2 月間興建，並為債務人黃清
    良所有，縱認係債務人於抵押權設定後，始交由第三人興建
    ，然該抵押權設定後，始發生之租賃權，既已影響抵押權之
    行使，自應依民法第866 條及第877 條第2 項規定，除去基
    地租賃權，使第三人無優先承購權後，將系爭建物併付拍賣
    。鈞院所定執行方法（否准除去租賃權及併付拍賣之聲請）
    容與前開規定有違，故聲明異議，求為廢棄原裁定，另為適
    當處分等語。
三、經查，債務人黃睦宸即黃清良、丁○○於民國87年7 月31日
    提供坐落高雄縣大社鄉○○○段382-4 、384-5 及384-6 地
    號土地（嗣經重測及分割後，現為大社鄉○○段873 、877
    、877-1 、877-2 、877-3 及877-4 地號）予高雄縣大社鄉
    農會（下稱大社鄉農會）設定第一順位債權最高限額新台幣
    （下同）2,400 萬元之抵押權。嗣89年5 月2 日再提供上開
    土地予異議人設定第二順位本金最高限額3,720 萬元之抵押
    權（戊○○債權範圍三分之二、甲○○債權範圍三分之一）
    ，嗣經上開抵押權人以拍賣抵押物之裁定聲請對上開抵押土
    地為強制執行。大社鄉農會並於97年6 月11日具狀請求將系
    爭建物併付拍賣，經執行法院實地測量後，因系爭建物並非
    增建或未保存登記建物，故未予測量。第三人許登富並於97
    年10月27日具狀陳稱系爭建物為其所有，並為系爭877-3 地
    號土地之承租人，請求依土地法第104 條第1 項規定行使優
    先購買權。執行法院定期拍賣上開土地時，並於拍賣公告中
    註明系爭建物非債務人所有，不在查封拍賣範圍內，占用之
    土地拍定後不點交，又系爭建物現所有權人即土地承租人許
    登富，依土地法第104 條第1 項規定，有優先承購權。異議
    人乃具狀聲明異議請求除去許登富之租賃權及優先承購權後
    ，系爭建物應併付拍賣，並於拍定後點交。經執行法院以異
    議無理由駁回其等聲請等情，經本院依職權核閱本院97年度
    司執字第32748 號執行卷宗查明屬實。
四、按96年3 月6 日立法院修正通過之民法第877 條規定：「土
    地所有人於設定抵押權後，在抵押之土地上營造建築物者，
    抵押權人於必要時，得於強制執行程序中聲請法院將其建築
    物與土地併付拍賣。但對於建築物之價金，無優先受清償之
    權。前項規定，於第866 條第2 項及第3 項之情形，如抵押
    之不動產上，有該權利人或經其同意使用之人之建築物者，
    準用之」；同法第866 條規定：「不動產所有人設定抵押權
    後，於同一不動產上，得設定地上權或其他以使用收益為目
    的之物權，或成立租賃關係。但其抵押權不因此而受影響。
    前項情形，抵押權人實行抵押權受有影響者，法院得除去該
    權利或終止該租賃關係後拍賣之。不動產所有人設定抵押權
    後，於同一不動產上，成立第一項以外之權利者，準用前項
    之規定」。依上開規定，執行法院於強制執行程序中，得依
    抵押權人聲請將地上建築物與土地併付拍賣，須以抵押權人
    實行抵押權受有影響，且執行法院已除去該第866 條所規定
    之權利或終止該租賃關係為前提（最高法院96年度台抗字第
    200 號裁判要旨可資參照）。
五、依前開說明，土地所有人於設定抵押權後，在抵押之土地上
    營造建築物者，抵押權人於必要時，得將其建築物與土地併
    付拍賣，但對於建築物之價金，無優先受清償之權，旨在使
    房屋與土地能同歸一人，易於拍賣，以保障抵押權人，並簡
    化法律關係，以避免或減少紛爭。故如土地所有人將土地設
    定抵押權後，雖未自行於土地上營造建築物，但容許第三人
    在土地上營造建築物，為避免單獨拍賣土地，可能使土地及
    建物非由同一人所有，法律關係趨於複雜，衍生糾紛，及為
    使土地易於拍賣，保障抵押權人之權益，本於上述法條之立
    法意旨，自應許抵押權人行使抵押權時，將第三人於抵押權
    設定後在土地上營造之建築物與抵押之土地併付拍賣，而將
    房屋賣得價金交還該第三人（最高法院95年度台抗字第453
    號亦有裁判要旨可佐）。
六、本院查系爭土地經大社鄉農會設定第一順位抵押權時間為87
    年7 月31日，異議人之第二順位抵押權則設定於89年5 月4
    日，嗣坐落高雄縣大社鄉○○○段第382-5 地號土地（於93
    年12 月4日經重測後變更為清福段第877 地號土地），執行
    債權人及異議人聲請併付拍賣之系爭建物即坐落於877 地號
    土地嗣後分割之877-3 地號土地上，因債務人自89年6 月間
    起即未繳納利息，異議人乃於90年以鈞院90年度拍字第828
    號拍賣抵押物裁定為執行名義第一次聲請拍賣抵押物，經執
    行法院以90年度執字第7458號執行事件受理，當時已完成土
    地查封及鑑價程序，由鑑價報告照片可知，90年4 月24日抵
    押土地（包含382-4 、382-5 及382-6 地號土地）上只有農
    作小屋及果樹，該次拍賣因無人應買視為撤回結案。再者，
    系爭建物係於92年11月28日以原始起造人旻豐有限公司名義
    申請建造執造，建造一層樓廠房面積為164.84平方公尺，經
    主管機關於92年12月4 日發照，嗣於93年11月1 日竣工。此
    經本院依職權函調高雄縣政府建設局建造執造資料查明屬實
    ，復有高雄縣政府使用執照附卷可佐（本院卷第76頁以下）
    。系爭建物復自94年4 月設籍起課房屋稅，納稅義務人於94
    年4 月至96年11月5 日為旻豐有限公司，96年11月5 日至同
    年月20日為駿承電機有限公司，96年11月20日起迄今為許登
    富，並經本院依職權函查稅捐稽徵機關屬實，有高雄縣政府
    地方稅務局98年6 月5 日高縣稅房字第0980029203號函在卷
    可憑（本院卷第61頁）。參以，95年間，第一順位抵押權人
    大社鄉農會聲請拍賣抵押物事件，經本院95年度執字第1932
    4 號受理，於該次執行程序時，清福段877 地號土地上已有
    一未保存登記建物（無門牌、一樓層，面積170.28㎡，編訂
    未保存登記建物臨時建號230 ），故該次執行程序，有將該
    建物查封併付拍賣。嗣因債務人出面與債權人協議，該次執
    行程序經撤回結案。互核前開卷證所附照片及使用執照、稅
    籍資料益徵，系爭建物應係在前開第一及二順位抵押權設定
    之後，及前揭兩次執行案件中，始由債務人出具土地使用同
    意書，而由第三人旻豐有限公司原始起造。縱認系爭建物歷
    次所使用之建號不同，然由照片所示，應均屬同一，即使各
    次測量面積有些微差距，堪認應屬合理之測量誤差值，而不
    因此影響其同一性及原始起造時點之認定。
七、次查，債務人嗣於96年7 月23日將877 地號土地分割為四筆
    （877 、877-1 、877-2 、877-3 ），96年9 月再將其中87
    7- 3又分割為877-3 、877-4 兩筆土地，並於97年1 月8 日
    ，將其中877-3 號土地完成移轉登記予林政男（移轉登記原
    因發生日期為96年12月26日），此有土地登記謄本附卷可稽
    。而系爭建物係在96年10月15日辦理第一次保存登記，並於
    96年11月12日以買賣為原因移轉，同年月20日完成第一次所
    有權登記至許登富名下，其嗣於96年12月19日將系爭建物設
    定普通抵押權予訴外人許美卿。債務人則於96年12月26 日
    將系爭建物坐落之系爭877-3 地號土地出售予林政男，並於
    97年1 月8 日辦妥所有權移轉登記。許登富另於97年1 月9
    日與林政男簽訂土地租賃契約。此有許登富所提出之租賃契
    約書、系爭建物登記謄本及土地登記謄本可參，由上可見，
    許登富既非系爭建物之原始起造人，且系爭建物乃第三人旻
    豐有限公司於系爭土地在土地所有人即債務人設定第一、二
    順位抵押權後，始建照完成，許登富對於系爭建物之所有權
    及該建物所坐落基地之租賃權均取得在前揭抵押權設定之後
    ，堪以認定。
八、第查，本件大社鄉農會執行債權為2,000 萬元，及自87年9
    月4 日起至清償日止，按年息百分之九點八計算之利息（採
    機動利率計算），暨自87年10月4 日起至清償日止，其逾期
    在六個月以內者，按上開利率百分之十，逾期在六個月以上
    者，就超過部分，按上開利率百分之二十計算之違約金。並
    連帶賠償程序費用181 元，此有其債權憑證附卷可稽。又第
    二順位抵押權人即異議人所主張之債權金額則為4,992 萬6,
    212 元（本院卷第15頁），故依上計算，第一、二順位抵押
    權登記之本金金額共計6,120 萬元，若依其等自行加計利息
    、違約金後，債權金額高達6,992 萬6,212 元（此尚未加計
    大社鄉農會之利息及違約金部分金額）。然系爭執行事件所
    拍賣之抵押土地核定第一次拍賣總價僅為4,335 萬元，顯然
    已不足清償前開抵押債權，益徵系爭建物設於系爭土地上之
    租賃權，已影響抵押權人行使抵押權之權益。參以本件執行
    標的物之土地經查封拍賣，因其中877-3 地號土地上又有另
    第三人之系爭建物，將來拍賣結果，必然使該土地買受人與
    系爭建物間法律關係複雜化，乃顯而易見之事實，且因有此
    系爭建物，依一般經驗法則，勢必影響抵押土地查封拍賣時
    ，投標人應買之意願。承上所述，本於抵押權之追及效力及
    法律關係單純性而言，為保障抵押權人之權益及避免法律關
    係趨於複雜，執行法院自應依前開民法第866 條及877 條之
    規定，除去系爭租賃權後，並將系爭建物併付查封拍賣，始
    為公平妥適。
九、末按第三人在查封前依租賃關係占有拍賣之不動產，而其租
    賃關係經執行法院除去者，執行法院應解除其占有，點交予
    買受人或承受人（最高法院94年度台抗字第629 號裁判要旨
    參照）。從而，本件第三人縱在查封前即占用系爭建物及該
    建物坐落之基地，然其租賃權既經執行法院除去，且系爭建
    物亦併付查封拍賣，則異議人聲請拍賣公告應註記拍賣條件
    為拍定後點交，核與前開說明，並無不合，亦應准許。
十、綜上所述，執行法院裁定駁回異議人關於除去許登富租賃權
    、將系爭建物併付查封拍賣及拍定後點交等聲請，均有未洽
    。異議意旨指摘原裁定不當，聲明廢棄，非無理由。本件認
    有發回民事執行處，由執行法院續為適當處理之必要。
十一、據上論結：本件異議為有理由，依強制執行法第3 條、第30
    條之1 、民事訴訟法第240 條之4 第3 項後段，裁定如主文
    。
中    華    民    國    98    年    12    月    30    日
                  民事第七庭法  官  蘇姿月
正本係照原本作成。
如對本裁定抗告，須於裁定送達後10日內向本院提出抗告狀。
中    華    民    國    98    年    12    月    30    日
                            書記官  陳美月

司法院資訊處製作；財團法人民間司法改革基金會備份。
